臺灣臺中地方法院民事判決　九十一年度訴字第三六五一號
　　原　　　告　合作金庫銀行股份有限公司
　　法定代理人　丙○○
　　訴訟代理人　乙○○
　　被　　　告　丁○○
　　　　　　　　戊○○
　　　　　　　　甲○○
右當事人間請求清償借款事件，本院判決如左：
    主      文
被告應連帶給付原告新台幣貳佰萬元，及自民國九十年四月三十日起至清償日止，按
年息百分之十點五計算之利息，並自民國九十年六月一日起至清償日止，逾期在六個
月以內者，按上開利率百分之十，逾期超過六個月者，按上開利率百分之二十計付違
約金。
訴訟費用由被告連帶負擔。
    事      實
甲、原告方面：
  壹、聲明：如主文所示。
  貳、陳述：
    一台中市第一信用合作社（下稱一信）經財政部指定中央存款保險股份有限公司
      接管，該公司接管後並報經財政部以民國九十年九月十四日台財融(三)第○九○
      三○○○一四九號函核准，同意概括讓與一信之全部營業及資產負債予原告，
      雙方並於同日簽訂概括讓與承受契約，是其債權與債務均歸原告。
    二被告丁○○於八十九年五月八日邀同其餘被告擔任連帶保證人，向原告借款新
      台幣（下同）貳佰萬元，約定於八十九年十一月八日清償，利息自借款日起按
      年息百分之十點五按月計付，遲延履行時，除按上開利率計息外，逾期在六個
      月以內者，按上開利率百分之十，逾期超過六個月者，按上開利率百分之二十
      計付違約金，並簽立有本票及授信約定書為憑。詎本件借款已於八十九年十一
      月八日到期，而被告丁○○除清償至九十年四月二十九日止之利息外，尚有本
      金貳佰萬元及利息、違約金迄未清償，屢經催討，均置之不理，而其餘被告係
      連帶保證人，應負連帶清償責任。爰依消費借貸契約及連帶保證契約，請求被
      告連帶給付如聲明所示之本金、利息及違約金。
  參、對被告抗辯所為之陳述：
      本件訴外人周俊傑並未與一信訂立債務承擔契約，縱其曾與被告訂立債務承擔
      契約，因未經債權人一信之承認，依民法第三百條及第三百零一條之規定，其
      債務承擔契約對於債權人應不生效力。是被告以訴外人周俊傑所書立之委託書
      當成訴外人周俊傑與一信訂立之債務承擔契約，實有誤會。又即便被告與訴外
      人周俊傑訂立債務承擔契約，並將委託書視為對債權人一信之債務承擔契約之
      通知催告，因一信並未予承認，依民法第三百零二條第一項之規定，自對一信
      不發生效力。另被告與訴外人周俊傑間私下之借貸等糾紛，實非原告所能明瞭
      ，亦無法介入。
  肆、證據：提出本票影本一份、授信約定書影本三份、放款本金轉帳借方傳票影本
      暨轉帳貸方傳票影本、放款結清戶交易明細表、財政部九十年九月十四日台財
      融(三)第○九○三○○○一四九號函影本各一份及被告之戶籍謄本三份為證。
乙、被告戊○○方面：
  壹、聲明：原告之訴駁回。
  貳、陳述：
    一訴外人周俊傑與原債權人一信業於九十年七月五日訂立契約承擔被告之系爭債
      務，此有訴外人周俊傑所書立之委託書可證，另就不足額部分亦由訴外人周俊
      傑簽發到期日為九十一年六月三十日之本票一紙予一信，則被告之系爭債務於
      上開承擔債務契約成立時即已移轉予訴外人周俊傑，此有最高法院五十二年台
      上字第九二五號判例要旨「債務承擔契約係以第三人與債權人（被告誤載為債
      務人）為當事人，祇須第三人與債權人互相意思表示一致，其契約即為成立，
      不必得債務人之同意，故債務人縱對本件債務承擔不同意，亦不影響該契約之
      成立」之釋示。又查「債務承擔契約屬於準物權契約，其原因關係是否有效存
      在，與已成立之承擔契約無涉，即使原因關係因無效或撤銷而不存在，承擔契
      約亦不因而隨同歸於無效」（最高法院六十九年度台上字第八八九號判決〔被
      告誤載為判例〕）意旨釋示，可知原告執已由訴外人周俊傑承擔之債務向被告
      請求清償，自屬無據又違法。
    二除前述系爭債務已由訴外人周俊傑承擔乙節之外，自認原告其餘所主張之事實
      及證據均為真正。
  參、證據：提出委託書影本一份；並聲請訊問證人周俊傑及江泰松。
丙、被告丁○○、甲○○方面：
    被告丁○○、甲○○均未於言詞辯論期日到場，惟據其所提出之書狀略以：
  壹、聲明：原告之訴駁回。
  貳、陳述：訴外人周俊傑與原債權人一信業於九十年七月五日訂立契約承擔被告之
      系爭債務，此有訴外人周俊傑所書立之委託書可證，另就不足額部分亦由訴外
      人周俊傑簽發到期日為九十一年六月三十日之本票一紙予一信，則被告之系爭
      債務於上開承擔債務契約成立時即已移轉予訴外人周俊傑，此有最高法院五十
      二年台上字第九二五號判例要旨「債務承擔契約係以第三人與債權人（被告誤
      載為債務人）為當事人，祇須第三人與債權人互相意思表示一致，其契約即為
      成立，不必得債務人之同意，故債務人縱對本件債務承擔不同意，亦不影響該
      契約之成立」之釋示。又查「債務承擔契約屬於準物權契約，其原因關係是否
      有效存在，與已成立之承擔契約無涉，即使原因關係因無效或撤銷而不存在，
      承擔契約亦不因而隨同歸於無效」（最高法院六十九年度台上字第八八九號判
      決〔被告誤載為判例〕）意旨釋示，可知原告執已由訴外人周俊傑承擔之債務
      向被告請求清償，自屬無據又違法。
  參、證據：提出委託書影本一份；並聲請訊問證人周俊傑及江泰松。
    理      由
一、本件被告丁○○、甲○○未於言詞辯論期日到場，核無民事訴訟法第三百八十六
    條各款所列情形，爰依原告之聲請，由其一造辯論而為判決。
二、本件原告主張之事實，已據提出本票影本一份、授信約定書影本三份、放款本金
    轉帳借方傳票影本暨轉帳貸方傳票影本、放款結清戶交易明細表及財政部九十年
    九月十四日台財融(三)第○九○三○○○一四九號函影本各一份為證；而被告對於
    原告主張之上開事實，除系爭債務並未由訴外人周俊傑承擔乙節之外，並不爭執
    ，自堪信原告所主張上開除系爭債務並未由訴外人周俊傑承擔乙節外之其餘事實
    為真正。
三、而兩造就系爭債務是否已由訴外人周俊傑承擔乙節，爭執甚烈，應為本件首應審
    究之爭點。經查：
  (一)本件被告辯稱：訴外人周俊傑與原債權人一信業於九十年七月五日訂立契約承擔
    被告之系爭債務，故原告自不得再訴請被告清償系爭債務等語；惟為原告所否認
    ，並陳稱：本件訴外人周俊傑並未與一信訂立債務承擔契約，縱其曾與被告訂立
    債務承擔契約，因未經債權人一信之承認，依法其債務承擔契約對於原告應不生
    效力等語。
  (二)按當事人主張有利於己之事實者，就其事實有舉證之責任，民事訴訟法第二百七
    十七條定有明文。本件被告所辯系爭債務已由訴外人周俊傑承擔乙節，已為原告
    所否認，依上開說明，被告自應就其所辯系爭債務已由訴外人周俊傑承擔之事實
    負舉證責任。
  (三)被告乃提出訴外人周俊傑所書立之委託書影本一份為證，並聲請訊問證人周俊傑
    及原一信三民分社之經理江泰松。經查：
    1.證人周俊傑結證稱：「（當時有無要以其退股金來清償本件債務？）有，我有
      簽該委託書，但後來一信被合庫接管，故我一直無法辦理退股」、「（你是要
      以退股金來清償本件債務，還是承擔本件債務？）我本來是要以股金來抵銷本
      件債務，如果我沒有辦法拿到退股金，我不願意承擔本件債務」等語。再觀諸
      被告所提出之系爭委託書影本，係記載：「立委託書人周俊傑於一信總社之股
      金金額為伍佰壹拾伍萬柒仟肆佰元正，因債務關係，同意委託一信以股金逕行
      抵銷償還三民分社放款戶戊○○、甲○○、丁○○之信用貸款各貳佰萬元正三
      人共計陸佰萬元正，另不足償還陸佰萬元之差額捌拾肆萬貳仟陸佰元正附本票
      一張到期日９１年６月３０日，恐口無憑，特立此書為憑。謹致台中市第一信
      用合作社（。）立委託書人周俊傑（。）中華民國９０年６月３０日」等語。
      由此可知，證人周俊傑係欲以其於一信所能領取之退股金用以抵銷被告系爭債
      務之本金各貳佰萬元，另簽發本票一紙欲清償被告系爭債務之餘額，並非同意
      承擔系爭債務之全部；惟迄今證人周俊傑仍未辦理退社。
    2.再證人江泰松結證稱：「我原先是一信三民分社的經理」、「（當時一信是否
      同意本件債務由周俊傑承擔）沒有，周俊傑是一信之社員，他要以他的退股金
      來清償本件債務，但社員退社要經過當年年度的社員代表大會通過才可以，而
      我於九十年九月十四日就離職了，在那天之前一信都還沒有開年度的社員大會
      ，故在我經手時一信都還沒有辦法讓周俊傑取得股金，我離職的當天一信就由
      合庫（即原告）接管，故我們也不知道他們如何處理」等語。由其證詞可知，
      當時一信並未與證人周俊傑訂立債務承擔契約，亦未承認系爭債務由證人周俊
      傑承擔，且於九十年九月十四日原告承受一信之全部營業及資產負債前，證人
      周俊傑仍未能辦理退社及領取退股金。
    3.綜上所述，被告尚無法就其所抗辯之事實舉證以實其說，故其所辯訴外人周俊
      傑與原債權人一信業於九十年七月五日訂立契約承擔被告之系爭債務，系爭債
      務已由訴外人周俊傑承擔云云，顯難遽採。是應認本件證人周俊傑係欲以其於
      一信所能領取之退股金用以抵銷被告系爭債務之本金各貳佰萬元，另簽發本票
      一紙欲清償被告系爭債務之餘額，並非同意承擔系爭債務之全部，且一信及原
      告迄今均未承認由證人周俊傑承擔系爭債務。
  (四)按第三人與債權人訂立契約承擔債務人之債務者，其債務於契約成立時，移轉於
    該第三人。再按第三人與債務人訂立契約承擔其債務者，非經債權人承認，對於
    債權人不生效力。復按二人互負債務，而其給付種類相同，並均屆清償期者，各
    得以其債務，與他方之債務，互為抵銷。民法第三百條、第三百零一條及第三百
    三十四條第一項前段分別定有明文。本件證人周俊傑係欲以其於一信所能領取之
    退股金用以抵銷被告系爭債務之本金各貳佰萬元，另簽發本票一紙欲清償被告系
    爭債務之餘額，並非同意承擔系爭債務之全部，且一信及原告迄今均未承認由證
    人周俊傑承擔系爭債務，前已敘明，依前揭民法第三百條、第三百零一條之規定
    ，系爭債務並未移轉於訴外人周俊傑，亦即系爭債權債務關係仍係存在於兩造之
    間。又訴外人周俊傑尚未辦理退社，自無法向一信或原告請領退股金，是其對原
    告之退股金債權仍未屆清償期，且一信或原告並未同意由訴外人周俊傑承擔系爭
    債務，揆諸上開民法第三百三十四條第一項前段之規定，則被告亦無從以訴外人
    周俊傑之退股金債權與系爭債務為抵銷。故被告所辯，難以採憑。
四、至原告復主張被告就系爭借款應負連帶給付之責乙節，按連帶債務之成立，以經
    債務人明示，或法律有規定者為限。而明示之意思表示，得以契約或單獨行為為
    之。本件原告雖未提出為被告所共同出具，且載有「連帶」字樣之借據或約定書
    等文書為證，惟就被告於借款時，共同簽發與該次借款同面額本票交付於原告之
    行為，足認被告對於原告有負全部給付責任之意思甚明。是原告主張被告就系爭
    借款應負連帶給付之責，自屬有據。
五、從而，原告依消費借貸及連帶保證契約請求被告連帶給付借款貳佰萬元，及自九
    十年四月三十日起至清償日止，按年息百分之十點五計算之利息，並自九十年六
    月一日起至清償日止，逾期在六個月以內者，按上開利率百分之十，逾期超過六
    個月者，按上開利率百分之二十計付違約金，為有理由，應予准許。
六、據上論結，本件原告之訴為有理由，依民事訴訟法第三百八十五條第一項前段、
    第八十五條第二項，判決如主文。
中　　　華　　　民　　　國　　九十一　　年　　 十二 　　月　　二十四　　日
                                      臺灣臺中地方法院民事第四庭
~B法　　　官　許秀芬
右為正本係照原本作成
如不服本判決，應於判決送達後二十日內，向本院提出上訴狀。
中　　　華　　　民　　　國　　九十一　　年　　 十二 　　月　　二十四　　日
~B法院書記官　孫曉鳳
